【裁判字號】    99,判,733
【裁判日期】    990722
【裁判案由】    營利事業所得稅
【裁判全文】
最  高  行  政  法  院  判  決
                                       99年度判字第733號
上  訴  人  甲○○
                          巷6號
被  上訴人  財政部臺灣省北區國稅局
代  表  人  邱政茂
                        送達代收人  丁○○
上列當事人間營利事業所得稅事件，上訴人對於中華民國97年7
月31日臺北高等行政法院96年度訴字第3818號判決，提起上訴，
本院判決如下：
    主  文
上訴駁回。
上訴審訴訟費用由上訴人負擔。
    理  由
一、被上訴人之代表人原為陳文宗，民國（下同）99年6月30日
    改由邱政茂擔任，有被上訴人提出之行政院令可稽，茲據新
    任代表人具狀承受訴訟，核無不合，應予准許。
二、緣上訴人未依規定申請營業登記經營一般事業廢棄物處理業
    ，亦非有限責任臺灣省第二資源回收物運銷合作社（下稱二
    資社）社員，於90年期間銷售貨物予威達金屬有限公司（下
    稱威達公司，原判決第8頁第4行、第13頁第15行誤為達威公
    司），銷售額新臺幣（下同）6,302,850元，未依規定開立
    憑證，而交付二資社開立之統一發票，經臺灣高等法院檢察
    署查緝黑金行動中心（下稱查黑中心）、法務部調查局臺北
    市調查處（下稱臺北市調處）及財政部賦稅署查獲，通報被
    上訴人所屬三重稽徵所按該業（行業標準代號：8102-11）
    同業利潤標準淨利率15％核定全年所得額945,427元，應補
    稅額226,356元，另徵怠報金45,271元。上訴人申請復查，
    經被上訴人審查後，為維持原核定關於營利事業所得稅部分
    ，註銷加徵之怠報金45,271元之復查決定（下稱原處分），
    上訴人仍表不服，循序提起行政訴訟。
三、上訴人於原審起訴主張：(一)上訴人自86年起即受僱於皇冠書
    局，擔任板橋店店長，從未經營金屬貨品買賣之行為，自無
    營業收入可言。本件係因上訴人之弟蔡政念經營政念貿易有
    限公司（下稱政念公司），將威達公司給付之貨款支票存入
    上訴人之銀行帳戶內，被上訴人未予查明即據以認定上訴人
    未依規定申請營業登記，核定補徵營業稅及營利事業所得稅
    ，顯屬有誤。(二)政念公司出售予威達公司之貨，為上訴人之
    父蔡合興擔任二資社之廢料收集站司庫所收集之廢棄金屬，
    依財政部87年台財稅字第871953090號函釋規定，並無需申
    請營業登記及向主管機關申報銷售額之必要。又本件係屬90
    年度營利事業所得稅事件，顯已逾5年核課期間，依法應予
    註銷。原處分顯有違誤，爰提起本件行政訴訟，求為「訴願
    決定及原處分（即復查決定）不利於上訴人部分均撤銷」之
    判決。
四、被上訴人則以：威達公司86年至90年間進貨未依法取得實際
    交易人開立之進項憑證，卻以二資社開立之統一發票，作為
    進項憑證列帳及扣抵銷項稅額，違反營業稅法第19條不得扣
    抵之規定，經查黑中心偵辦終結並由臺灣板橋地方法院檢察
    署（下稱板橋地檢署）檢察官依法對其負責人蔡進昇作成緩
    起訴處分在案，另威達公司營業稅行政救濟部分亦經原法院
    以95年度訴字第1320號判決駁回在案。威達公司於90年間，
    未依規定取得實際交易對象而取得二資社開立之統一發票
    91,024,239元；上訴人未依規定申請營業登記經營一般事業
    廢棄物處理業，依威達公司向上訴人進貨付款明細表顯示，
    上訴人89年至90年期間銷售貨物予威達公司之銷售額合計45
    ,819,961元，其中90年度之銷售額為6,302,850元，被上訴
    人所屬三重稽徵所以94年1月12日北區國稅三重三字第09400
    02111號函請上訴人提供相關資料備查，又於94年1月17日以
    北區國稅三重三字第0940002097號函輔導上訴人辦理補報，
    惟其逾期未提示資料，遂依據前揭通報資料核課稅捐。本件
    上訴人營利事業所得稅事件，其同一漏稅事實之營業稅行政
    救濟部分業經原法院判決駁回確定，被上訴人所屬三重稽徵
    所據以按該業同業利潤標準淨利率15％核定全年所得額945,
    427元，應補稅額226,356元，並無不合等語，資為抗辯。
五、原審斟酌全辯論意旨及調查證據之結果，以：(一)按所得稅法
    客觀舉證責任之配置上，「收入」真實性之證明是由稅捐機
    關負擔，有關所得加項之收入，屬於稅捐債權發生之要件事
    實，應由稅捐稽徵機關負擔事證不明之不利益，如經法院職
    權調查後，納稅義務人是否有此筆加項收入存在，仍處於真
    偽不明之情況時，稅捐稽徵機關即不得將此筆收入計入納稅
    義務人之所得項內，除非基於法律之規定或法律明確授權之
    法規命令，容許「推計課稅」，弱化稅捐稽徵機關對待證事
    實之證明強度。但推計課稅之法律效果是在不改變證明責任
    客觀配置情況，依法律明文降低稅捐稽徵機關對稅捐待證事
    實之證明程度，故容許納稅義務人舉出反證來推翻推計結果
    。(二)威達公司於86年至90年間進貨，未依法取得實際交易人
    開立之進項憑證，卻以二資社開立之統一發票，作為進項憑
    證列帳及扣抵銷項稅額，違反營業稅法第19條規定，經板橋
    地檢署偵查後，認蔡進昇係威達公司負責人，明知威達公司
    於86年至90年間，確有向非該社之社員進貨，卻未依法向該
    等實際供貨商取得進項憑證，而改以發票面額5.8％之代價
    ，向二資社取得無交易事實之發票，面額計1,755,723,413
    元﹙未稅﹚，並將此不實之會計憑證，造具業務上所製作之
    帳冊文書，使稅捐稽徵機關誤認二資社即係實際之供貨商，
    並每隔2月持向稅捐稽徵機關申報進項稅額，次年3月至5月
    間，再向稅捐稽徵機關申報營利事業所得稅而行使，足生損
    害於稅捐機關對於稅捐稽徵之正確性，犯有商業會計法第71
    條第1項第1款之填製不實會計憑證罪嫌及刑法第216條、第2
    15條之行使業務上不實文書罪嫌，而對蔡進昇作成緩起訴處
    分。又威達公司於86年至90年間進貨，未依規定取得進項憑
    證金額合計299,829元，並取具非實際交易對象二資社所開
    立之統一發票銷售額合計1,755,723,413元，營業稅額87,78
    6,171元，作為進項憑證申報扣抵銷項稅額，經被上訴人所
    屬三重稽徵所，核定補徵威達公司營業稅額87,786,171元，
    並按查明認定之總額1,173,927,737元處5％罰鍰計58,696,3
    86元，威達公司不服，循序提起行政訴訟，亦經原法院以95
    年度訴字第1320號判決駁回在案。該判決記載威達公司負責
    人蔡進昇於板橋地檢署供認：「威達公司是由我負責，包括
    進貨及取得統一發票，如果沒有票，會指示我太太（謝金燕
    ）或會計人員向二資社取發票…有向非二資社社員進貨，卻
    向二資社取得統一發票情形…經回去對帳結果，經扣除二資
    社社員周裕盛等3人之進貨部分後，86年度152,932,149元、
    87年度332,342,799元、88年度488,054,654元、89年度691,
    369,572元及90年度91,024,239元。」與謝金燕（蔡進昇之
    配偶）、會計人員林燕芳所做之訊問筆錄相符，可知威達公
    司確有向「非二資社」（原判決第13頁第12行誤為二資社）
    之社員進貨，卻未依法向該等實際供貨商取得進項憑證之事
    實。上訴人未依規定申請營業登記經營一般事業廢棄物處理
    業，於87年至90年期間銷售貨物予威達公司，銷售額合計45
    ,819,961元，90年度銷售額6,302,850元之事實，亦有威達
    公司向上訴人進貨付款明細表、存鑫有限公司等189家納稅
    義務人收受威達公司資金統計表等資料在卷可按，而上訴人
    未依規定申請營業登記，於首揭期間銷售貨物予威達公司銷
    售額合計45,819,961元，經被上訴人所屬三重稽徵所審理，
    核定補徵營業稅額2,290,998元，上訴人不服，循序復查、
    訴願及提起行政訴訟，業經原法院以95年度訴字第1341號判
    決駁回確定。從而，上訴人有未依規定申請營業登記經營一
    般事業廢棄物處理業，於90年間銷售貨物予威達公司，銷售
    額6,302,850元之事實至明。(三)上訴人主張自86年起即受僱
    於皇冠書局擔任板橋店店長乙職，從未經營金屬貨品買賣，
    其進貨來源為其父蔡合興擔任二資社之廢料收集站司庫所收
    集之廢棄金屬，依據財政部87年台財稅字第871953090號函
    釋意旨，並無需申請營業登記及向主管機關申報銷售額之必
    要云云。惟，上訴人90年度薪資所得來源係訴外人鴻念金屬
    工業股份有限公司（下稱鴻念公司），並非皇冠書局，有上
    訴人綜合所得稅核定通知書及扣繳資料可稽。且上訴人於訴
    訟中改稱其於87年至88年間就讀於私立黎明工業專科學校（
    下稱黎明工專）夜校，90年與皇宇科技股份有限公司簽約成
    立皇冠書局之加盟店，未曾實際參與鴻念公司之運作。本件
    係蔡合興以政念公司名義與威達公司交易，系爭帳戶係由蔡
    合興使用云云，供述前後主張不一致而有可議，且上訴人87
    年時已25歲，一般情況並不排除應有打工或在家族企業工作
    可能，但上訴人未交代白天從事何業，自難遽信上訴人確無
    從事廢五金買賣業；又上訴人業已成年，其陳稱對於彰化銀
    行北三重分行帳戶（每年度均有扣繳憑單）之收支及家族企
    業經營廢五金、威達公司支付巨額款項入其帳戶情形均不知
    情，亦與常理有違。上訴人未能證明威達公司存入其彰化銀
    行北三重分行帳戶款項6,302,850元（不含稅）確係政念公
    司或鴻念公司或其父蔡合興之貨款，上開主張核不足採。又
    上訴人未能證明系爭銷售予威達公司之廢棄物確為蔡合興為
    二資社之廢料收集站司庫所收集廢棄金屬，所稱已難採取，
    且上訴人有銷貨予威達公司之事實，即應依規定申請營業登
    記，並就銷貨收入申報該年度綜合所得稅，上訴人並非二資
    社司庫，二資社亦未申報其個人一時貿易所得，自無財政部
    前揭函釋免辦理營業稅及營利事業所得稅申報之適用。上訴
    人此部分之主張，尚非可採。(四)上訴人另以會計師之原始憑
    證及87年到90年底往來的對帳表，主張威達公司係與政念公
    司往來，故不能僅因支票存入上訴人的戶頭即課上訴人營業
    稅，況系爭帳戶為政念公司所使用等語；然上開對帳單明細
    表上並無任何公司或個人簽章，無法辨認係政念公司或其委
    託之人製作暨其真偽，且僅憑上開對帳單明細表亦無法證明
    系爭帳戶確為政念公司所使用，衡以公司通常係以公司名義
    開戶，竟以負責人胞兄之名義開戶，有違一般常理，上訴人
    上述主張，尚屬空言，自難採取。(五)本件係未於規定期間內
    申報案件，核課期間應自申報期間屆滿之翌日（即91年6月1
    日）起算7年，依卷內之送達回執、電腦資料可證被上訴人
    所屬三重稽徵所已於94年8月11日送達營利事業所得稅核定
    稅額繳款書，故本件未逾法定核課期間。上訴人主張本件已
    逾5年核課期間云云，亦非可採等語資為論據，因將訴願決
    定及原處分予以維持，駁回上訴人在原處分之訴。
六、本院查：
  (一)按「凡在中華民國境內經營之營利事業，應依本法規定，課
    徵營利事業所得稅。」、「納稅義務人未依規定期限辦理結
    算申報者，稽徵機關應即填具滯報通知書，送達納稅義務人
    ，限於接到滯報通知書之日起15日內補辦結算申報；其逾限
    仍未辦理結算申報者，稽徵機關應依查得之資料或同業利潤
    標準，核定其所得額及應納稅額。」、「稽徵機關進行調查
    或復查時，納稅義務人應提示有關各種證明所得額之帳簿、
    文據；其未提示者，稽徵機關得依查得之資料或同業利潤標
    準，核定其所得額。」行為時所得稅法（下稱所得稅法）第
    3條第1項、第79條第1項前段及第83條第1項分別定有明文。
    次按「稅捐之核課期間，依下列規定：…三、未於規定期間
    內申報，或故意以詐欺或其他不正當方法逃漏稅捐者；其核
    課期間為7年。」、「前條第1項核課期間之起算，依下列規
    定：…二、依法應由納稅義務人申報繳納之稅捐，未在規定
    期間內申報繳納者，自規定申報期間屆滿之翌日起算。」亦
    為行為時稅捐稽徵法第21條第1項第3款及第22條第2款所明
    定。又「未辦營業登記之非屬小規模營利事業，其所得稅之
    核課，依其查獲之營業期間，分別按未辦結算申報或決算申
    報核定，即：(1)未跨年度亦無繼續營業者，依所得稅法第75
    條第4項規定辦理。(2)跨年度而無繼續營業者，最後1年度與
    上項情形相同，其餘年度依所得稅法第79條第1項規定辦理
    。」、「納稅義務人因同一漏稅事實，涉嫌分別逃漏營業稅
    及營利事業所得稅…納稅義務人如對核定之營業稅及營利事
    業所得稅不服，應分別依照稅捐稽徵法第35條規定申請復查
    。但稽徵機關對有關營利事業所得稅部分復查之申請，可暫
    緩依稅捐稽徵法第35條第2項（現行法第4項）規定作成決定
    ，並通知納稅義務人俟營業稅部分經復查、訴願或行政訴訟
    終結決定或判決應補徵或退還稅款後，再依營業稅部分確定
    之事實，作為營利事業所得稅復查決定之參考。」、「『營
    業人取得廢棄物運銷合作社開立之統一發票涉嫌違章案件查
    核及執行相關事宜』會議紀錄之結論…臺灣省廢棄物運銷
    合作社之司庫如兼具其他營利事業負責人之身分，其交付再
    生工廠之廢棄物，除調查單位移送之筆錄及報告書外，若尚
    無其他具體事證證明確係該營利事業銷售與再生工廠者…宜
    認定係該社社員共同運銷之廢棄物，依一時貿易所得，歸課
    社員之綜合所得稅。」復經財政部以82年7月2日台財稅字第
    821490022號函、80年8月8日台財稅字第800695600號函及87
    年7月14日台財稅字第871953090號函釋在案。上開函釋乃財
    政部基於主管機關之地位，依職權對於營利事業所得稅如何
    核課之細節性、解釋性行政規則，核與所得稅法之立法意旨
    無違，被上訴人自得援用。
  (二)上訴人未依規定申請營業登記經營一般事業廢棄物處理業，
    亦非二資社之社員，於90年期間銷售貨物予威達公司，銷售
    額6,302,850元，未依規定開立憑證，而交付二資社開立之
    統一發票，被上訴人所屬三重稽徵所按該業（行業標準代號
    ：8102-11）同業利潤標準淨利率15％核定全年所得額945,4
    27元，另相關營業稅部分業經被上訴人依法核課，上訴人提
    起行政訴訟亦遭駁回確定等情，乃原審經調查證據行言詞辯
    論後依法認定之事實，從而原判決將訴願決定及原處分予以
    維持，其認事用法並無違誤，亦無違證據及經驗法則。
  (三)上訴意旨略以：(1)板橋地檢署92年度偵字第21084號卷內並
    無上訴人銷貨予威達公司之證據，蔡進昇之配偶謝金燕於該
    案92年11月21日偵查時，提供威達公司廠商進退貨統計表中
    有政念公司售貨之事實，金額與上訴人庭呈之對帳明細表完
    全相同，足證威達公司係與政念公司往來而非與上訴人有交
    易往來，原判決未採此有利於上訴人之證據，亦未說明不採
    之理由，自有判決不備理由之違法。判決理由五(二)之結論「
    可知威達公司有向二資社社員進貨，未依法向該等實際供貨
    商取得進項憑證之事實」，亦有理由矛盾之情事，因威達公
    司實際上有取得二資社之統一發票。(2)上訴人與威達公司負
    責人蔡進昇係叔侄關係，其將支票存入上訴人帳戶內可能因
    借貸、贈與等原因，原判決未傳訊蔡合興到庭說明，遽認定
    該金額是有交易之事實，自屬理由不備。(3)上訴人提出之威
    達公司應付政念公司帳款對帳明細單為聯邦會計師事務所會
    計師張文堂所製作，原判決若認真偽難辨即應傳訊卻未傳喚
    其到庭結證，即屬證據應調查而未調查，有違採證法則，判
    決違背法令等語。
  (四)惟，原判決業已明確論述其事實認定之依據及得心證之理由
    ，對上訴人在原審之主張如何不足採之論證取捨等事項，亦
    均有詳為論斷，其所適用之法規與該案應適用之法規並無違
    背，與解釋判例亦無牴觸，並無所謂判決不適用法規或適用
    不當及判決理由不備違背法令之情形；又證據之取捨與當事
    人所希冀者不同，致其事實之認定亦異於該當事人之主張者
    ，不得謂為原判決有違背法令之情形，上訴意旨無非重述其
    在原審業經主張而為原判決摒棄不採之陳詞，並執其個人主
    觀之法律見解，就原審所為論斷、證據取捨及事實認定職權
    之行使為指摘，要難謂為原判決有違背法令之情形。另原判
    決理由五(二)之結論雖載「可知，威達公司確有向二資社社員
    進貨，卻未依法向該等實際供貨商取得進項憑證之事實」（
    即原判決第13頁第11行倒數第4字起至第13行止），然自該
    判決理由五(二)之論述意旨前後觀之，即可知原判決此部分之
    敘述顯然誤載，即應為「可知，威達公司確有向非二資社社
    員進貨，卻未依法向該等實際供貨商取得進項憑證之事實」
    ，雖原判決未及更正，然並無礙其判決結果，與判決理由矛
    盾之要件有間。再原判決亦已說明不傳訊證人張文堂及蔡進
    昇之理由，此乃其證據取捨職權行使之範疇，核非違背採證
    法則，上訴人此項主張亦無足採。
七、綜上所述，原判決經調查證據辯論後，將訴願決定及原處分
    予以維持，核無違誤。上訴論旨，仍執前詞，指摘原判決違
    背法令，求予廢棄，為無理由，應予駁回。
八、據上論結，本件上訴為無理由。依行政訴訟法第255條第1項
    、第98條第1項前段，判決如主文。
中    華    民    國    99    年    7     月    22    日
                    最高行政法院第七庭
                        審判長法官  藍  獻  林
                              法官  吳  東  都
                              法官  廖  宏  明
                              法官  張  瓊  文
                              法官  姜  素  娥

以  上  正  本  證  明  與  原  本  無  異
中    華    民    國    99    年    7     月    22    日
                              書記官  賀  瑞  鸞

司法院資訊處製作；財團法人民間司法改革基金會備份。
